【裁判字號】    95,簡,78
【裁判日期】    950207
【裁判案由】    偽造文書等
【裁判全文】
臺灣屏東地方法院刑事判決                95年度簡字第78號
聲  請  人  臺灣屏東地方法院檢察署檢察官
被      告  巳○○
選任辯護人  張瓊文律師
上列被告因偽造文書等案件，經檢察官提起公訴（93年度偵字第
3531號），嗣因被告自白犯罪，本院裁定改依簡易判決處刑如下
：
    主  文
巳○○行使偽造私文書，足以生損害於公眾及他人，處有期徒刑
月，如易科罰金，以參佰元折算壹日；又商業負責人為納稅義
務人，以不正當方法逃漏稅捐，處有期徒刑月，如易科罰金，
以佰元折算壹日；應執行有期徒刑肆月，如易科罰金，以佰
元折算壹日，緩刑貳年。
    事  實  及  理  由
一、巳○○係設於屏東縣監埔鄉○○村○○街24之1 號1 樓「順
    吉工程行」之負責人，負有據實製作各類所得扣繳暨免扣繳
    憑單（下稱：扣繳憑單），而為從事業務之人，明知如附表
    1 所示辰○○○、申○○、丙○○、庚○○、壬○○、乙○○、午○○、己○○、辛○○○、酉○○等10人，自民國89
    年4 月1 日起至89年12月31日止之期間，均未在順吉工程行
    任職，順吉工程行亦未給付其等任何薪資，而附表2 所示之
    寅○○、子○○、癸○○、戌○○、丁○○、邱張秋花、戊○○、甲○○等8 人自89年4 月1 日起至89年7 月31日止，
    及附表3 所示之卯○○、高停英 (已更名為高聖杰）、馬承
    能（已更名為丑○○）、未○○等4 人自89年4 月1 日起至
    89年12月31日止，雖有任職於順吉工程行，惟其等所領得之
    薪資僅各如附表2 、3 所示之金額，詎巳○○竟基於行使偽
    造私文書、行使業務上登載不實文書、明知不實事項填製會
    計憑證及以不正當方法逃漏稅捐之犯意，於90年2 月間某日
    ，利用不知情之某刻印人員偽造如附表1 所示「辰○○○」
    等10人之印章各1 枚後，在89年度順吉工程行領薪表上，接
    續虛偽填載如附表1 所示辰○○○等10人於89年4 月至12
    月間各領取如附表1 所示之金額，並持上開偽造之印章在該
    領薪表「蓋章」欄上，偽造「辰○○○」等10人之印文各9
    枚，並接續利用持有附表2 所示寅○○等8 人及附表3 所示
    卯○○等4 人印章之機會，在89年度順吉工程行領薪表上，
    虛偽填載如附表2 所示寅○○等8 人自89年4 月至7 月間及
    附表3 所示卯○○等4 人於89年4 月至12月間，領取如附表
    2 、3 所示之「溢報金額」欄所載之金額，並持附表2 所示
    寅○○等8 人及附表3 所示卯○○等4 人之印章，在上開領
    表「蓋章」欄上，蓋用其等之印章。巳○○完成上開領薪表
    後，將上開薪資表，交予不知情之記帳人員朱春蘭以行使，
    並利用朱春蘭將此不實事項登載於巳○○業務上所掌之扣繳
    憑單及順吉工程行89年度營利事業所得稅結算申報書，且於
    90年7 月1 日後之某日，持上開扣繳憑單及營利事業所得稅
    結算申報書向財政部臺灣省國稅局屏東分局（下稱：國稅局
    ）提出申報，以此虛列增加營業成本費用之不正當方法，逃
    漏順吉工程行89年度營利事業所得稅263,417 元，足以生損
    害於辰○○○等22人及稅捐稽徵機關對於稅捐稽徵之正確性
    。
二、上開犯罪事實，有：(一)被告於本院準備程序時之自白犯罪；
    (二)告訴人辰○○○於偵查中之指述；(三)證人朱春蘭、乙○○
    、寅○○、癸○○、邱張秋花、戊○○、甲○○、子○○、
    午○○、未○○、丑○○、酉○○、高聖杰、庚○○、丙○○、申○○、己○○、壬○○、丁○○、戌○○、辛○○○
    、徐財吉於檢察官事務訊問及電話聯絡之陳述；(四)89年度順
    吉工程行領薪表1 紙、順吉工程行89年度綜合所得稅BAN 給
    付清單1 紙、扣繳憑單22紙、財政部臺灣省南區國稅局屏東
    縣分局94年4 月15日南區國稅屏東一字第0940012516號函1
    紙等可資證明。
三、被告身為順吉工程行之負責人，為從事業務之人，亦為商業
    會計法之商業負責人。本件：
  (1)按員工薪資伙食印領清冊經員工蓋章具領，即屬員工領取
      薪資之收據私文書，亦為商業會計法第15條規定商業會計
      憑證中之原始憑證。被告偽造附表1 辰○○○等10人於89
      年4 月至12月間各自順吉工程行領取如附表1 所示之薪資
      、附表2 所示寅○○等8 人於89年4 月至7 月及附表3 所
      示卯○○等4 人於89年4 月至12月各自順吉工程行領取各
      如附表2 、3 「溢報金額」欄所示之薪資並持之以行使，
      係犯刑法第216 條、第210 條之行使偽造私文書罪、商業
      會計法第71條第1 款之填製不實之會計憑證罪。
    (2)次按，營利事業填報之「各類所得扣繳暨免扣繳憑單」係
      附隨業務而製作，乃業務上所掌之文書；而刑法第215 條
      所謂業務上登載不實之文書，乃指基於業務關係，明知為
      不實之事項，而登載於其業務作成之文書而言；公司行號
      向稅捐稽徵機關申報營利事業所得稅係履行其公法上納稅
      之義務，並非業務上行為；公司名義填寫營利事業所得稅
      之申報書，縱有不實，似難論以業務上登載不實之文書罪
      ，最高法院76年度台上字第4230號、74年度台上字第3953
      號判決可資參照。故順吉工程行之營利事業所得稅結算申
      報書，參照最高法院判決意旨，並非業務上登載之文書，
      其登載內容，縱有不實，亦不構成業務上登載不實文書罪
      。至於所得扣繳憑單部分，則係屬順吉工程行附隨業務而
      製作，是就辰○○○等10人於89年間各在順吉工程行支領
      如附表1 所示之薪資及附表2 、3 所示寅○○等12人在89
      年間各如附表2 、3 所示之「溢報金額」欄之薪資不實事
      項，登載於所得扣繳憑單上，並持以向國稅局申報部分，
      則係犯刑法第216 條、第215 條之行使業務上登載不實文
      書罪。
    (3)順吉工程行係營利事業所得稅之納稅義務人，被告以虛報
      及溢報員工薪資所得之不正方法，逃漏89年度營利事業所
      得稅，所為係犯稅捐稽徵法第41條之罪，被告既為稅捐稽
      徵法第47條第3 款所定之負責人，自為同法第41條之轉嫁
      對象，是被告此部分所為，另犯稅捐稽徵法第47條第3 款
      、第41條之納稅義務人之負責人逃漏稅捐罪。
  間接正犯：被告利用不知情之刻印業者偽刻附表1 所示辰○○○等10人之印章，及利用不知情之記帳業者朱春蘭將辰○○○等10人各在順吉工程行支領如附表1 所示之薪資，及附
    表2 、3 所示寅○○等12人各向順吉工程行支領如附表2 、
    3 「溢報金額」欄所示之薪資不實事項，登載於所得扣繳憑
    單上，並持以向財政部臺灣省南區國稅局高雄縣分局申報部
    分，應成立間接正犯。
  吸收犯：被告偽造辰○○○等10人之印章，並偽造其10人在
    順吉工程89年4 月至同年12月之領薪表共計10份，偽造渠等
    之印文（每份計9 枚印文），其偽造印章、印文之行為，為
    偽造辰○○○之順吉工程行89年4 月至同年12月之領薪表私
    文書之部分行為；被告為登載不實之文書（即扣繳憑單部分
    ）後，復持以行使，其登載不實文書之低度行為，應為高度
    之行使行為所吸收，均不另論罪。
  接續犯：被告於同一時間，偽造如附表1 所示之辰○○○等
    10人之印章、偽造順吉工程行89年4 月至同年12月之領薪表
    10份、附表2 所示寅○○等8 人於89年4 月至7 月及附表3
    所示卯○○等4 人於89年4 月至12月各自順吉工程行領取各
    如附表2 、3 「溢報金額」欄所示薪資之領薪表，係於同時
    同地且密切接近之時地實施，侵害同一之法益，各行為之獨
    立性極為薄弱，依一般社會健全觀念，在時間差距上，難以
    強行分開，而為接續犯。
  想像競合犯：就上開之(1)部分，被告以一偽造順吉工程行
    領薪表行為，而同時觸犯刑法第210 條之偽造私文書罪、商
    業會計法第71條第1 款之填製不實會計憑證罪，為想像競合
    犯，應從一重依偽造私文書罪論處。
  牽連犯：被告所犯上開之(1)及(2)之行使偽造私文書及行使
    業務上登載不實文書二罪間，有方法結果之牽連關係，應從
    一重之行使偽造私文書罪處斷。
  數罪併罪：另稅捐稽徵法第47條第1 款之規定，係將納稅義
    務人之營利事業之責任，基於刑事政策之考量，於其應處徒
    刑之範圍內，轉嫁於該事業之負責人，故此情形而受罰之營
    業事業負責人，乃屬於「代罰」性質，其既非逃漏稅捐之納
    稅義務人，當無所謂基於概括犯意逃漏稅捐，亦無所謂與他
    人有逃漏稅捐之犯意聯絡及行為分擔之可言。又刑法第55條
    所謂之牽連犯，必須二個以上之行為有方法結果之關係，始
    足構成，亦即必須以犯一罪之方法所為犯他罪，或以犯一罪
    之結果行為犯他罪，方得成立牽連關係。營利事業負責人既
    非逃漏稅捐之納稅義務人，其僅係代罰而已，營利事業以不
    正當方法逃漏稅捐，縱由該負責人為之，究非屬於該負責人
    本身之犯罪行為，自與該負責人之其他犯罪行為間，無方法
    結果之牽連關係可言（最高法院81年度第3 次刑事庭決議參
    照）。是被告所犯之逃漏稅捐罪及行使偽造私文書罪，應分
    論併罰，起訴書認有牽連犯，即有誤會，附此敘明。
  科刑：本院審酌被告虛報、溢報薪資，逃漏稅捐，影響國家
    財政收入及稅賦之公平性，並損害辰○○○等22人之權益，
    惟念犯後坦認犯行，態度尚佳等一切情狀，就其所犯上開二
    罪，分別量處如主文所示之刑，並諭知易科罰金之折算標準
    ，且定其應執行刑及諭知易科罰金之折算標準，以示懲戒。
    又被告未曾受有期徒刑以上刑之宣告，有臺灣高等法院被告
    前案紀錄表1 紙附卷可佐，且就所逃漏稅捐，已與財政部台
    灣省南區國稅局屏東分局達成分期繳納之協議，有卷存言詞
    陳述分期筆錄、執行詢問筆錄、簽呈等影本各1 紙為證，被
    告經此偵、審教訓後，當知所警惕，故本院認尚無逕對被告
    施以短期自由刑之必要，故本院認對被告所宣告之刑，以暫
    不執行為適當，爰另諭知緩刑2 年，以啟自新。
  沒收：如附表1 所示辰○○○等10人偽造之印章、印文及領
    薪表、如附表2 所示寅○○等8 人及附表3 莊雅惠等4 人就
    「溢報金額」部分之領薪表，均已滅失而不存在，業據被告
    陳明在卷，有94年1 月24日陳報狀可證，故均不另為沒收之
    諭知。
四、依刑事訴訟法第449 條第2 項、第3 項、第454 條第1 項，
    稅捐稽徵法第47條第3 款、第41條，商業會計法第71條第1
    款，刑法第11條前段、第210 條、第216 條、第215 條、第
    55 條 、第41條第1 項前段、第51條第5 款、第74條第1 款
    ，罰金罰鍰提高標準條例第1 條前段、第2 條，逕以簡易判
    決處如主文所示之刑。
五、如不服本判決，得自收受送達之日起10日內，向本院提起上
    訴。
中    華    民    國    95    年    2     月    7     日
                  刑事第一庭    法  官  曾吉雄
以上正本證明與原本無異。
如不服本判決應於收受本判決送達後十日內向本院提出上訴書狀，
其未敘述上訴理由者，並得於提起上訴後十日內向本院補提理由
書狀（均須按他造當事人之人數附繕本）「切勿逕送上級法院」
                                書記官  潘美碧
中    華    民    國    95    年    2     月    7     日
附錄本判決論罪之法條：
刑法第210條：
偽造、變造私文書，足以生損害於公眾或他人者，處5 年以下有
期徒刑。
刑法第215條：
從事業務之人，明知為不實之事項，而登載於其業務上作成之文
書，足以生損害於公眾或他人者，處3 年以下有期徒刑、拘役或
500元以下罰金。
刑法第216條：
行使第210 條至第215 條之文書者，依偽造、變造文書或登載不
實事項或使登載不實事項之規定處斷。
商業會計法第71條第1 款：
商業負責人、主辦及經辦會計人員或依法受託代他人處理會計事
務之人員有左列情事之一者，處5 年以下有期徒刑、拘役或科或
併科新台幣15萬元以下罰金：
一、以明知為不實之事項，而填製會計憑證或記入帳冊者。
稅捐稽徵法第47條第1款：
本法關於納稅義務人、扣繳義務人及代徵人應處徒刑之規定，於
左列之人適用之：
三、商業登記法規定之商業負責人。
稅捐稽徵法第41條：
納稅義務人以詐術或其他不正當方法逃漏稅捐者，處 5年以下有
期徒刑、拘役或科或併科新台幣6萬元以下罰金。
附表1：
┌──┬────┬─────┬──────────────────┐
│編號│被害人  │金     額 │備                                註│
├──┼────┼─────┼──────────────────┤
│1   │辰○○○│231,143 元│順吉工程行89年度領薪表上自4 月至12月│
│    │        │          │偽造「辰○○○」印文各1 枚，計9 枚。│
├──┼────┼─────┼──────────────────┤
│2   │申○○  │200,000 元│順吉工程行89年度領薪表上自4 月至12月│
│    │        │          │偽造「申○○」印文各1 枚，計9 枚。  │
├──┼────┼─────┼──────────────────┤
│3   │丙○○  │200,000 元│順吉工程行89年度領薪表上自4 月至12月│
│    │        │          │偽造「丙○○」印文各1 枚，計9 枚。  │
├──┼────┼─────┼──────────────────┤
│4   │庚○○  │200,000 元│順吉工程行89年度領薪表上自4 月至12月│
│    │        │          │偽造「庚○○」印文各1 枚，計9 枚。  │
├──┼────┼─────┼──────────────────┤
│5   │壬○○  │200,000 元│順吉工程行89年度領薪表上自4 月至12月│
│    │        │          │偽造「壬○○」印文各1 枚，計9 枚。  │
├──┼────┼─────┼──────────────────┤
│6   │乙○○  │200,000 元│順吉工程行89年度領薪表上自4 月至12月│
│    │        │          │偽造「乙○○」印文各1 枚，計9 枚。  │
├──┼────┼─────┼──────────────────┤
│7   │午○○  │200,000 元│順吉工程行89年度領薪表上自4 月至12月│
│    │        │          │偽造「午○○」印文各1 枚，計9 枚。  │
├──┼────┼─────┼──────────────────┤
│8   │己○○  │200,000 元│順吉工程行89年度領薪表上自4 月至12月│
│    │        │          │偽造「己○○」印文各1 枚，計9 枚。  │
├──┼────┼─────┼──────────────────┤
│9   │辛○○○│221,143 元│順吉工程行89年度領薪表上自4 月至12月│
│    │        │          │偽造「辛○○○」印文各1 枚，計9 枚。│
├──┼────┼─────┼──────────────────┤
│10  │酉○○  │231,147 元│順吉工程行89年度領薪表上自4 月至12月│
│    │        │          │偽造「酉○○」印文各1 枚，計9 枚。  │
└──┴────┴─────┴──────────────────┘
附表2：
┌──┬────┬─────┬─────┬────────────────┐
│編號│姓    名│實領金額  │申報金額  │溢      報        金        額  │
│    │        │          │          │                                │
├──┼────┼─────┼─────┼────────────────┤
│1   │寅○○  │ 26,000元 │150,000元 │順吉工程行89年度領薪表自89年4 月│
│    │        │          │          │至89年7月溢報金額124,000元。    │
├──┼────┼─────┼─────┼────────────────┤
│2   │子○○  │100,000元 │150,000元 │順吉工程行89年度領薪表自89年4 月│
│    │        │          │          │至89年7月溢報金額50,000元。     │
├──┼────┼─────┼─────┼────────────────┤
│3   │癸○○  │100,000元 │150,000元 │順吉工程行89年度領薪表自89年4 月│
│    │        │          │          │至89年7月溢報金額50,000元。     │
├──┼────┼─────┼─────┼────────────────┤
│4   │戌○○  │ 10,000元 │150,000元 │順吉工程行89年度領薪表自89年4 月│
│    │        │          │          │至89年7月溢報金額140,000元。    │
├──┼────┼─────┼─────┼────────────────┤
│5   │丁○○  │120,000元 │200,000元 │順吉工程行89年度領薪表自89年4 月│
│    │        │          │          │至89年7月溢報金額80,000元。     │
├──┼────┼─────┼─────┼────────────────┤
│6   │邱張秋花│120,000元 │150,000元 │順吉工程行89年度領薪表自89年4 月│
│    │        │          │          │至89年7月溢報金額30,000元。     │
├──┼────┼─────┼─────┼────────────────┤
│7   │戊○○  │ 35,000元 │150,000元 │順吉工程行89年度領薪表自89年4 月│
│    │        │          │          │至89年7月溢報金額115,000元。    │
├──┼────┼─────┼─────┼────────────────┤
│8   │甲○○  │ 60,000元 │150,000元 │順吉工程行89年度領薪表自89年4 月│
│    │        │          │          │至89年7月溢報金額90,000元。     │
└──┴────┴─────┴─────┴────────────────┘
附表3：
┌──┬────┬─────┬─────┬────────────────┐
│編號│姓    名│實領金額  │申報金額  │溢      報        金        額  │
│    │        │          │          │                                │
├──┼────┼─────┼─────┼────────────────┤
│1   │莊雅惠  │190,000元 │231,143元 │順吉工程行89年度領薪表自89年4 月│
│    │        │          │          │至89年12月溢報金額41,143元。    │
├──┼────┼─────┼─────┼────────────────┤
│2   │高聖杰原│170,000元 │200,000元 │順吉工程行89年度領薪表自89年4 月│
│    │名高停英│          │          │至89年12月溢報金額30,000元。    │
├──┼────┼─────┼─────┼────────────────┤
│3   │丑○○原│130,000元 │200,000元 │順吉工程行89年度領薪表自89年4 月│
│    │名馬承能│          │          │至89年12月溢報金額70,000元。    │
├──┼────┼─────┼─────┼────────────────┤
│4   │未○○  │130,000元 │200,000元 │順吉工程行89年度領薪表自89年4 月│
│    │        │          │          │至89年12月溢報金額70,000元。    │
└──┴────┴─────┴─────┴────────────────┘


司法院資訊處製作；財團法人民間司法改革基金會備份。
